臺灣高等法院高雄分院刑事判決　　　　　　　　　　九十一年度上訴字第六九號
　　上訴人即被告　甲○○
　　指定辯護人　　本院公設辯護人　李佩娟
右上訴人因偽造有價證券等案件，不服臺灣高雄地方法院八十九年度訴字第一０八０
號中華民國九十一年三月十二日第一審判決（起訴案號：臺灣高雄地方法院檢察署八
十九年度偵字第三八七八號），提起上訴，本院判決如左：
    主  文
原判決撤銷。
甲○○連續意圖供行使之用，而偽造有價證券，處有期徒刑壹年拾月，偽造如附表編
號一至五所示之支票伍紙，均沒收。又連續行使偽造私文書，足以生損害於他人，處
有期徒刑參月，讓渡證書上偽造之「丙○○」署名壹枚，沒收。應執行有期徒刑貳年
，偽造如附表編號一至五所示之支票伍紙及讓渡證書上偽造之「丙○○」署名壹枚，
均沒收。
    事  實
一、甲○○與丙○○原係夫妻關係（現已離婚），丙○○曾請領付款人為臺灣南區郵
    政管理局之郵政劃撥儲金支票簿（帳號：第0000000之一號）供甲○○做
    生意使用，並約定甲○○有使用支票之必要時須告知丙○○親自蓋章；惟甲○○
    竟基於意圖供行使之用而偽造有價證券之概括犯意，於民國八十七年一至四月間
    ，連續未經丙○○之同意，在高雄縣梓官鄉○○○街二五巷十四弄二七號其住處
    ，盜用丙○○印章蓋印在如附表編號一至五所示之支票上，而偽造發票人為丙○
    ○、付款人為臺灣南區郵政管理局之如附表所示之支票五紙（其票號、金額、發
    票日詳如附表編號一至五所示），並將該偽造之支票分別交付予陳中和（附表編
    號四部分）、林義發（附表編號三部分）、不詳姓名之人（附表編號一、二、五
    部分）而行使之。甲○○另基於行使偽造私文書之概括犯意，先於八十六年九月
    二十日，未經丙○○之同意，在其住處，於載有「立讓渡書人  今將自己所有
    之賣給台端議定新台幣  元整當日銀貨兩訖毫無短缺所賣之  如有來歷不乙或非
    法取得概由本人負責願負法律上一切責任與台端無關，恐口無憑，特立讓渡證書
    乙紙為憑」之讓渡證書上之保證人欄偽造「丙○○」之署名，並盜用丙○○之印
    章蓋印於讓渡證書上，而偽造丙○○擔任保證人之讓渡證書，並持之向他人行使
    以借款周轉，足以生損害於丙○○；復於八十七年初某日，未經丙○○之同意，
    在其住處盜用丙○○之印章蓋印於未填載發票日，面額二十萬元之支票上（詳如
    附表編號六所載），而偽造私文書一紙，並持該支票向地下錢莊借款，足以生損
    害於丙○○。
二、案經丙○○訴由台灣高雄地方法院檢察署檢察官偵查起訴。
    理  由
一、訊據上訴人即被告甲○○坦承如附表所示之支票六紙為其以丙○○名義簽發，而
    讓渡證書上之丙○○署押為其所簽、丙○○印文為其蓋之事實，惟否認有何偽造
    有價證券、行使偽造私文書之犯行，辯稱：當初係因其經營工程生意之需而請領
    支票使用，丙○○對於簽發上開支票均知情，又因丙○○上班很忙，遂委由其代
    為在讓渡證書上簽名蓋章云云。惟查：
(一)、告訴人丙○○於偵查、審理中指訴：如附表所示之支票，均係被告未經其同意而
    擅自蓋用印章偽造，當初申請支票雖係為供被告經營生意使用，惟被告填具票面
    金額後須交由其親自蓋章，支票之印鑑章亦由其保管，又其對於讓渡證書之事全
    然不知，係事後地下錢莊之人持附表編號一、二、六之支票、被告之本票及讓渡
    證書向其討債，其乃以二十萬元將支票、本票、讓渡證書贖回等語綦詳（偵卷第
    二頁、第十九頁背面、原審卷第五十四頁、本院第二十五至二十六頁），此外，
    並有附表所示支票六紙之影本附卷可稽（偵卷第九至十一頁、原審卷第二十一頁
    ）。
(二)、附表編號一、二、六所示支票上所蓋用之印文與真正之支票章不符，而係丙○○
    保險用印章之印文一節，為告訴人丙○○陳乙在卷（原審卷第五十四頁），被告
    對此亦不爭執，並有臺灣南區郵政管理局九十一年五月十三日儲九一字第五０六
    ００一二六四號函所附開戶印鑑資料可以參考（本院卷第三十九至四十一頁）；
    再者，丙○○之支票用印章及保險用印章雖均係木質章，惟支票用印鑑章顏色陳
    舊，木質呈咖啡色，保險用印章較新，木質顏色與男性身分證底色相似，自外觀
    上即可區分等情，為告訴人丙○○陳乙屬實，並經本院當庭勘驗乙確（本院卷第
    七十六頁）；而告訴人之支票係於八十六年八月一日啟用，於八十七年五月間被
    列為拒絕往來戶前，並領用三本支票（每本二十五張），有臺灣南區郵政管理局
    九十一年六月十二日儲九一字第五０六００一三一四號函及所附資料可以參考（
    本院卷第六十一至四十一頁，及第四十二頁））；參以被告供稱告訴人所請領之
    支票簿二本均由其使用，使用至第二本之一半時出事，約已使用一年（依支票領
    用資料，其實際使用期間只有九月左右）等語乙確（原審卷第八十五頁），則衡
    之被告使用支票期間已達九月，簽發之支票已有四十多張，及自印章之外表顏色
    即可乙顯分辨支票用及保險用之二枚印章等情，被告對於支票印鑑之章之印文究
    係何樣式實無諉為不知之理，自無誤將保險用章誤以為支票用章之可能，然被告
    竟仍在支票上蓋用保險用章，由此應足徵告訴人所稱：支票章由其保管，被告欲
    使用時須由其親自蓋印等語非虛。而證人陳中和在原審也證稱：附表編號四之支
    票，係被告當場在其住處簽發，作支付工程款用，當時係白天，告訴人不在家（
    原審卷第五十三至五十四頁），益徵告訴人之指述屬實。
(三)、附表一編號一、二所示之支票，乃同一姓名不詳之人持向告訴人請求付款，編號
    三部分則為林義發持向告訴人請求付款，編號四部分為陳中和持向告訴人請求付
    款，編號五部分為酒店之人持向告訴人請求付款，編號六為地下錢莊之人持同讓
    渡證書向告訴人請求付款之事實，已經告訴人陳乙在卷（本院卷第一０六頁），
    並經證人林義發（本院第一０五頁）陳中和（原審卷第五十三頁）分別到庭證述
    乙確，並有臺灣高雄地方法院檢察署八十八年度偵緝字第七０二號不起訴處分書
    可參（偵卷第六頁），而且附表編號五、六所示之支票均已有他人背書在上，因
    此上開支開均已經被告交付他人無疑。
(四)、被告在讓渡證書偽造告訴人丙○○之署押及盜用其印之行為，已經被告在偵查中
    （偵卷第二十八頁背面）、本院調查中（本院卷第二十四頁、第四十七頁）自白
    ，核與告訴人丙○○在偵、審中所述情節相符，此外，並有讓渡證書一份可以佐
    證（偵卷第十二頁）；被告其後雖辯稱有經告訴人丙○○之同意才簽名蓋章，並
    非事實，不足採信。而依告訴人丙○○所述該讓渡書係由不詳姓名之人持來討債
    ，而被告也承認有交付讓渡書予地下錢莊之人事實，因此，自已達於行使程度。
(五)、綜上所述，本件事證乙確，被告犯行已堪認定，應依法論科。從而被告聲請對告
    訴人測謊即無必要，併此敘乙。
二、核被告盜用丙○○之印章而偽造附表編號一至五所示發票人為丙○○之支票所為
    ，係犯刑法第二百零一條第一項之意圖供行使之用而偽造有價證券罪，其盜用丙
    ○○印章蓋印於附表編號一至五所示五張支票上，之後並將偽造完成之支票向他
    人行使，則其盜用印章之行為為偽造有價證券之階段行為，行使偽造有價證券之
    行為為偽造有價證券之低度行為，均不另論罪；又被告偽造丙○○署名、盜用丙
    ○○印章而偽造讓渡證書一紙，並持以向他人借錢周轉，及偽造如附表編號六所
    示之支票，而持交他人行為，則係犯刑法第二百十六條、第二百十條之行使偽造
    私文書罪，其偽造署名、盜用印章之行為為偽造私文書之部分行為，偽造私文書
    之行為為行使偽造私文書之低度行為，均不另論罪。公訴人漏未斟酌附表編號六
    所示之支票並未記載發票日，乃欠缺票據應記載事項之無效票據，僅具有私文書
    之性質，而認被告此部分亦涉犯偽造有價證券罪尚有未洽。又公訴意旨就被告行
    使偽造私文書行為，雖漏未論述，惟此部分與起訴部分具有實質上一罪關係，自
    為起訴效力所及，應併予審理。另被告多次偽造有價證券、行使偽造私文書之行
    為，均時間緊接、方法相同，且各觸犯構成要件相同之罪名，顯均係基於概括犯
    意為之，應依刑法第五十六條連續犯之規定各論以一罪。再其所犯上開二罪，犯
    意各別，行為不同，罪名互殊，應分論併罰。查被告為本件犯行時為丙○○之丈
    夫，當時因經營生意需款孔急，一時為貪念所蔽致罹重典，所偽造之本票僅五張
    ，票面金額總計為五十二萬餘元，情節尚認輕微，惡性較自始即蓄意大量偽造者
    不可等同視之，核其犯罪之原因與當時所處之情狀，在客觀上足以引起一般同情
    ，本院認若宣告處以偽造有價證券罪之法定低度刑期有期徒刑三年猶嫌過苛，情
    輕法重，爰依刑法第五十九條規定減輕其刑。
三、原審予以論罪科刑，固非無見，惟本件被告偽造附表編號一所示之支票，發票日
    為八十七年三月二十日，原判決誤寫為八十七年三月三十日。又偽造附表編號六
    所示之支票，因未具備支票應記載事項之「發票年月日」而係偽造文書，並非偽
    造有價證券，此亦為原審所是認，惟其於理由內則認定附表所示之支票六張均係
    偽造有價證券（原判決理由二），且未就附表編號六所示部分係犯刑法第二百十
    六條、第二百十條之行使偽造私文書罪予以論述，均有未洽，被告上訴意旨否認
    犯罪，雖無理由，惟原判決既可議之處，應予撤銷改判。爰審酌被告並無前科，
    有卷附之臺灣高等法院被告全國前案紀錄表可按，其為供生意周轉而偽造支票及
    讓渡證書等，有效支票票面金額總計五十二萬餘元，偽造之無效支票票面金額為
    二十萬元，其於行為時與告訴人具有夫妻關係，及犯後態度尚可等一切情狀，酌
    情各量處如主文所示之刑，並定應執行之刑。至被告偽造之如附表編號一至五所
    示支票五紙，應依刑法第二百零五條規定宣告沒收；被告於讓渡證書上所偽造之
    丙○○署名一枚，應依刑法第二百十九條之規定沒收之。
據上論結，應依刑事訴訟法第三百六十九條第一項前段、第三百六十四條、第二百九
十九條第一項前段、刑法第五十六條、第二百零一條第一項、第二百十六條、第二百
十條、第五十一條第五款、第五十九條、第二百零五條、第二百十九條，罰金罰鍰提
高標準條例第一條前段，判決如主文。
本案經檢察官邱榮藏到庭執行職務。
中    華    民    國      九十一      年      九      月     十七   日
                              臺灣高等法院高雄分院刑事第二庭
                                  審判長法官  林正雄
                                        法官  黃壽燕
                                        法官  黃仁松
右正本證乙與原本無異。
如不服本判決應於收受本判決後十日內向本院提出上訴書狀，其未述上訴理由者，
並得於提起上訴後十日內向本院補提理由書狀（均須按他造當事人之人數附繕本)「
切勿逕送上級法院」。
                                      書記官  呂乙燕
中    華    民    國      九十一      年      九      月     十七   日
附錄：本判決論罪科刑法條：
刑法第二百零一條第一項
意圖供行使之用，而偽造、變造公債票、公司股票或其他有價證券者，處三年以上十
年以下有期徒刑，得併科三千元以下罰金。
刑法第二百十六條
行使第二百十條至第二百十五條之文書者，依偽造、變造文書或登載不實事項或使登
載不實事項之規定處斷。
刑法第二百十條
偽造、變造私文書，足以生損害於公眾或他人者，處五年以下有期徒刑。
附表：
┌──┬─────────┬───────────┬────────┐
│編號│票號              │發票日                │金額            │
├──┼─────────┼───────────┼────────┤
│一  │Ｂ0000000  │八十七年三月二十日    │十萬元          │
├──┼─────────┼───────────┼────────┤
│二  │Ｂ0000000  │八十七年四月二十日    │十萬元          │
├──┼─────────┼───────────┼────────┤
│三  │Ｂ0000000  │八十七年四月三十日    │二十萬元        │
├──┼─────────┼───────────┼────────┤
│四  │Ｂ0000000  │八十七年四月二十一日  │十萬元          │
├──┼─────────┼───────────┼────────┤
│五  │Ｂ0000000  │八十七年四月三十一日  │二萬六千九百元  │
├──┼─────────┼───────────┼────────┤
│六  │Ｂ0000000  │未記載                │二十萬元        │
└──┴─────────┴───────────┴────────┘
